【裁判字號】    97,上,695
【裁判日期】    981127
【裁判案由】    損害賠償
【裁判全文】
臺灣高等法院民事判決                   97年度上字第695號
上  訴  人  甲○○原名江秀春.
            丁○○
被  上訴人  丙○○
訴訟代理人  李富湧律師
上列當事人間損害賠償事件，上訴人對於中華民國97年4月30日
臺灣板橋地方法院97年度訴字第525號第一審判決提起上訴，被
上訴人並為訴之追加，本院於98年11月10日言詞辯論終結，判決
如下：
    主  文
原判決廢棄。
被上訴人在第一審之訴及本院追加之訴均駁回。
第一、二審訴訟費用（含追加之訴訴訟費用）均由被上訴人負擔
。
    事實及理由
一、按第二審訴之變更或追加，非經他造同意不得為之，但請求
    之基礎事實同一者，不在此限，民事訴訟法第446條第1項、
    第255條第1項第2款定有明文。本件被上訴人於原審依共同
    侵權行為、終止借名登記契約回復原狀之法律關係起訴請求
    ，嗣於本院審理時，依民法244條規定，追加備位聲明：上
    訴人間於民國96年12月18日就坐落台北縣土城市○○段691
    地號（重測前為同市○○○段191-14地號）土地，及其上建
    號3853號（重測前為2683建號）即門牌號碼台北縣土城市○
    ○路○段143巷1號4樓房屋（下稱系爭房地）所為之買賣行為
    撤銷，並塗銷所有權移轉登記，上訴人甲○○再將系爭房地
    之所有權移轉登記予被上訴人（見本院卷285頁），均係基
    於上訴人甲○○出賣系爭房地予上訴人丁○○之事實，其請
    求之基礎事實同一，依訴訟經濟及紛爭一次解決之原則，毋
    庸對造同意，應予准許。
二、被上訴人起訴主張：伊於87年5月間購買系爭房地自住，因
    受先前擔任第三人之連帶保證人所累，致伊個人信用受影響
    ，無法自銀行取得較高額之貸款，遂將系爭房地借名登記在
    伊胞姐乙○○名下，並以乙○○之名義向建華商業銀行（原
    名華信銀行，嗣再更名為永豐銀行）貸款新台幣（下同）29
    5萬元，由伊負責還款。迄95年9月間貸款本金僅餘180萬元
    未還，伊擬辦理增貸，因乙○○住在高雄縣，甚為不便，經
    同事即上訴人甲○○之同意，遂將系爭房地借名登記在甲○
    ○名下，以其名義向聯邦商業銀行（下稱聯邦銀行）貸款25
    0萬元，伊仍居住其內且分期償還借款本息，並保存系爭房
    地之所有權狀。詎上訴人基於為自己及第三人不法所有之意
    圖，甲○○先謊稱系爭房地之所有權狀遺失，向地政事務所
    申請補發所有權狀，於97年1月4日將系爭房地之所有權移轉
    登記予丁○○，丁○○竟於97年1月11日要求伊搬離系爭房
    屋，構成共同侵權行為，依民法第184條第1項、第185條規
    定，應負連帶損害賠償責任；又丁○○係無法律上原因而受
    利益，致伊受損害，依民法第179條規定，應返還其利益。
    又伊類推適用委任關係之規定，依民法第549條第1項之規定
    對甲○○終止上開借名登記契約，並依民法第263條、259條
    規定，甲○○於丁○○返還系爭房地時，將系爭房地所有權
    移轉登記予伊。嗣於本院審理時，依民法第244條之規定，
    追加撤銷上訴人間之買賣契約，並塗銷上開所有權移轉登記
    ，甲○○應將系爭房地之所有權移轉登記予伊所有。先位聲
    明：丁○○應將系爭房地於97年1月4日以買賣為登記原因之
    所有權移轉登記塗銷；甲○○再將系爭房地之所有權，移轉
    登記予伊所有。備位聲明：上訴人間於96年12月18日就系爭
    房地之買賣行為撤銷，並塗銷所有權移轉登記；甲○○再將
    系爭房地之所有權移轉登記予伊所有。
三、上訴人方面：
  (一)甲○○部分：否認就系爭房地與被上訴人間有借名登記契約
    。伊係以2,356,702元價金（嗣改稱250萬元）向乙○○買受
    系爭房地，於95年10月16日辦妥所有權移轉登記，再以每月
    12,000元出租予被上訴人使用，租期1年，並將系爭房地之
    所有權狀交由被上訴人保管，以利房地價格上漲時，被上訴
    人可代為仲介出賣。嗣伊以317萬元將系爭房地出賣予丁○
    ○，於97年1月4日辦妥所有權移轉登記，屬正常之交易行為
    ，與丁○○並無共同侵權行為。
  (二)丁○○部分：伊買受系爭房地之前與出賣人甲○○並不認識
    ，且因甲○○所開出之價格合理，伊與另二名友人認日後轉
    手出賣尚有利潤，乃三人合夥投資購買，伊為善意之第三人
    ，否認與甲○○有共同侵權行為等語，資為抗辯。均求為命
    駁回被上訴人之訴。
四、原審為上訴人全部敗訴之判決，即命上訴人丁○○應將系爭
    房地於97年1月4日，以買賣為登記原因之所有權移轉登記塗
    銷，上訴人甲○○再將系爭房地之所有權移轉登記予被上訴
    人所有。
    上訴人不服，提起上訴，其上訴聲明：(一)原判決廢棄。(二)上
    開廢棄部分，被上訴人在第一審之訴駁回。(三)被上訴人之追
    加之訴駁回。
    被上訴人之答辯聲明：上訴駁回。並為訴之追加，其備位聲
    明：上訴人間於96年12月18日就系爭房地之買賣行為撤銷，
    並塗銷所有權移轉登記；甲○○再將系爭房地之所有權移轉
    登記予被上訴人所有。
五、查被上訴人主張系爭房地於87年5月間購買後登記之所有權
    人係乙○○，嗣95年10月16日移轉所有權登記為甲○○所有
    ，復於97年1月4日移轉所有權登記為丁○○所有等情，為上
    訴人所不爭執，復有系爭房地之土地及建物登記簿謄本可參
    （見原審卷22頁至27頁），自堪信為真實。
六、兩造之爭執事項為：
  (一)系爭房地是否為被上訴人所有，而借名登記予甲○○名下？
  (二)丁○○向甲○○買受系爭房地，是否與甲○○構成共同侵權
    行為？有無不當得利？
  (三)被上訴人得否依民法第244條之規定，撤銷丁○○、甲○○
    間之買賣行為，並請求塗銷該二人間之所有權移轉登記？
七、被上訴人主張系爭房地為其所有，僅借名登記在其胞姐乙○
    ○名下，嗣為增辦貸款，因乙○○遠住高雄，始再借名登記
    在甲○○名下等情，為甲○○否認，辯稱其係以2,356,702
    元價金（嗣改稱以250萬元）向乙○○買受云云。經查：
  (一)就買受系爭房地之交易過程，據甲○○陳述：「與系爭房地
    出賣人乙○○取得出售系爭房地售價新台幣235萬6,702元雙
    方買賣意思表示一致，遂於民國95年9月20日透過土地代書
    己○○審閱買賣雙方產權、證件後辦理．．於95年10月16
    日辦理所有權買賣移轉登記完竣」（見本院卷10頁）、「我
    向乙○○買的，價金250萬元，沒有訂立契約，我向聯邦銀
    行後埔分行貸款250萬元，我再替乙○○清償永豐銀行的貸
    款。我每月要繳貸款新台幣12,933元，這個錢是我付的，錢
    有一部分是由我富邦銀行安和分行我的帳戶000000000000內
    轉到我聯邦銀行後埔分行，另外一部分是被上訴人每個月付
    我12,000元租金，轉到我的戶頭」（見本院卷54頁正反面）
    、「95年10月買250萬元，我向丙○○買的，代書都是丙○
    ○找的，我將身分證、印章都交給他，我也沒有打電話或者
    當面找過乙○○，房子有31.7坪，250萬元我向銀行貸款出
    來，就直接幫他還銀行貸款新台幣1,791,155元，剩下新台
    幣708,845元他拿去，撥款當天由銀行小姐填取款單，我只
    是去蓋章，他就直接拿走，這房子後來我賣給丁○○317萬
    元，在96年年底賣的。．．」等語（見本院卷101頁），是
    甲○○先敘述是向乙○○購買系爭房地，再陳述向被上訴人
    購買系爭房地；買賣價金陳述一為2,356,702元，一為250萬
    元，前後所述已不一致，且其陳述買受系爭房地後，將房屋
    出租予被上訴人一年云云，卻未見訂立書面之房屋租賃契約
    ，均與常理未合。況社會一般人對於房地交易，因房地之價
    值高，動輒數百萬或千萬元，顯非平常生活用品所可比擬，
    購屋者除會至現場看屋、與仲介業者洽談價金外，一般人均
    會與出賣人簽訂房地買賣契約書（即俗稱私契），以明訂買
    賣雙方之權利義務關係，鮮少只見公契，未見私契者，本件
    系爭房地並無買受人甲○○與出賣人乙○○間之房地買賣契
    約書（私契），顯與社會一般人購買房地之常情相悖。
  (二)又證人乙○○亦證稱：「（你之前有無一房子是在土城市○
    ○路○段143巷1號4樓？）有的，因為丙○○之前擔任別人的
    保證人，他說他的信用有問題，銀行不貸款給他，所以他就
    登記我的名下，實際上是他買的這個房子，有向華信銀行（
    現在已改名）辦理貸款，我有上台北辦貸款，貸款的錢都是
    我弟弟在繳納，後來丙○○想要增加貸款，我在上班，我也
    不能請假上台北辦貸款，所以不能配合，後來聽他說他要將
    房子登記給他同事，用他同事的名字向別家銀行辦貸款，後
    來我授權他去辦理，聽他說他有貸到兩百多萬元」等語（見
    本院卷100頁反面），已明確證述系爭房地係被上訴人所有
    ，僅借名登記在乙○○名下。
  (三)參諸證人戊○○（即被上訴人先前之同事）證稱：「（系爭
    房地是被上訴人所有，或借名登記予其姐姐或朋友？知否？
    ）我知道，因為之前在土城當同事時，我有去過他家，他兒
    子、太太都住在那邊，我去過二次，後來民國93年我到板橋
    中信房屋文化店工作，他有來找我說房子目前貸款一百三十
    多萬元，他有問過銀行可以貸到450萬元，可不可以把房子
    登記在我名下，用我的名字去貸款，然後錢交給他用，他說
    他要去投資，當時我沒有答應他，因為當時我財產資力不符
    ，我有問他說為什麼要登記給我？他說銀行說用買賣方式才
    可以貸比較多的錢，他有說那個房子是他自己的」等語（見
    本院卷187頁反面），是被上訴人亦曾告知友人戊○○系爭
    房地為其所有，探詢戊○○可否提供人頭為借名登記；另證
    人己○○（即辦理過戶之代書）亦到院證述「是丙○○委任
    我將系爭房屋辦理過戶給甲○○，我本來就認識丙○○，他
    只有講說和同事之間條件都已經談好，而且房子是他姐姐或
    妹妹的名義，因為他證件齊全，形式上看起來都符合，所以
    我才幫忙辦理過戶」、「過戶是用買賣辦理過戶，江小姐本
    人沒有到我代書事務所。辦理過戶時是用制式的表格只要有
    印鑑章、印鑑證明就可以了」、「（丙○○、甲○○有無告
    訴你要填寫多少錢？）沒有。法官所謂的買賣價金應該是指
    私契的買賣價金，但是本件並沒有私契，本件代書費用連包
    括貸款總共約1萬5或1萬6千元，丙○○說過戶之後要貸款，
    所以我幫他介紹聯邦銀行，然後設定抵押給聯邦銀行，向地
    政設定抵押是我去辦的，至於向聯邦銀行接洽應該是丙○○
    、甲○○他們自己去接洽的」等語甚詳（見本院卷232頁反
    面、233頁），是由承辦過戶之代書即證人己○○上開證言
    ，系爭房地是被上訴人委託其將之過戶予甲○○，沒有訂立
    買賣契約（私契），其僅填載向地政機關申請移轉登記用之
    制式表格（指公契），自難認甲○○與乙○○間存有買賣契
    約。
  (四)再則，被上訴人自87年12月17日起即設籍在系爭房屋，而以
    乙○○名義向建華銀行板橋分行貸款（貸款帳號000-000-00
    000000)，分期還款均係由被上訴人負責清償，亦有被上訴
    人提出之戶籍謄本、誠泰銀行大安分行及中國信託銀行復興
    分行之存摺交易資料可參（見本院卷106頁至113頁），而系
    爭房地所有權人改為甲○○名義後，再向聯邦銀行貸款250
    萬元，其中清償乙○○向建華銀行（嗣改名為永豐銀行）之
    貸款餘額1,791,155元後，剩下之708,845元由被上訴人取走
    等情，除據甲○○陳述在卷外（見本院卷101頁），並有永
    豐銀行97年10月6日永豐銀板新分行（097）字第00036號函
    可稽（見本院卷88頁至91頁）。
  (五)綜合上開各項證據判斷，被上訴人主張系爭房地為其所有，
    原借名登記在其胞姐乙○○名下，嗣為向銀行辦理增貸，因
    乙○○遠住高雄，較為不便，始改借名登記在同事甲○○名
    下一節，應屬可採，甲○○辯稱以2,356,702元或250萬元價
    金向乙○○買受云云，殊非足取。則被上訴人以本件起訴狀
    繕本之送達對甲○○為終止借名登記之意思表示（該起訴狀
    繕本於97年3月21日寄存送達於桃園縣政府警察局大園分局
    竹圍派出所，於同年月31日生送達之效力，送達回執見原審
    卷41頁），於法相符。
八、按當事人主張有利於己之事實者，就其事實有舉證之責任，
    民事訴訟法第277條定有明文。又民事訴訟如係由原告主張
    權利者，應先由原告負舉證之責，若原告先不能舉證，以證
    實自己主張之事實者，則被告就其抗辯事實即令不能舉證，
    或其所舉證據尚有疵累，亦應駁回原告之請求（最高法院17
    年上字第917號判例參照）。被上訴人主張甲○○擅自出賣
    系爭房地，於97年1月4日移轉系爭房地之所有權予丁○○，
    該二人構成共同侵權行為云云，為丁○○所否認，則依前揭
    舉證責任分配原則，應由被上訴人舉證證明丁○○有侵權行
    為之事實，苟被上訴人未能舉證以明之，即不能為對之有利
    之判決。經查：
  (一)丁○○於簽約購屋前之96年12月18日曾核對出賣人甲○○之
    身分證併索取影本存證，亦審核系爭建物之登記簿謄本，於
    購屋後向華南銀行辦理貸款，並於97年2月4日設定本金最高
    限額432萬元抵押權予華南銀行，以上訴人丁○○為債務人
    及義務人等情，有丁○○提出之土地及建物登記簿謄本、所
    有權人為甲○○之建物登記簿謄本、地籍圖謄本、甲○○之
    身分證影本、不動產買賣契約書、97年2月15日華南銀行匯
    款回條聯、建物複丈成果圖、華南銀行活期儲蓄存款存摺為
    證（見本院卷37頁至43頁、55頁至59頁、240頁、254頁至25
    9頁、267頁、275頁），均足認丁○○確實依與甲○○簽訂
    之不動產買賣契約履行買受人之義務，且已付清全部之買賣
    價金。
  (二)另丁○○抗辯因甲○○所開出之價格合理，其與另二名友人
    認日後轉手出賣尚有利潤，始三人合夥投資購買，伊為善意
    之第三人等情，亦據證人蔡東奇（即宏泰不動產顧問有限公
    司之負責人）證稱：「（有無投資買賣土城市○○路○段143
    巷1號4樓房子？）有。我投資32萬元，我和上訴人丁○○、
    謝靜宇共同投資，本件是另外同事謝瑜介接的案件，謝靜宇
    投資20萬元，丁○○是負責尾款及貸款的金額，總價金317
    萬元，我簽約時有看過上訴人甲○○，之前我不認識江小姐
    」等語（見本院卷234頁）；證人謝靜宇亦證述「我與丁○
    ○、蔡東奇合夥買的，總價332萬元（包含所有的費用、仲
    介費11萬元）房價是317萬元，仲介費11萬元付給全國不動
    產就是蔡東奇的公司，我出資20萬元，蔡東奇他出36萬元，
    丁○○負責尾款部分以及完稅以後所有的費用，我們合作投
    資這房子以後要賣掉，賣掉價金再依投資比例重新分配，房
    子是蔡東奇介紹的，他打電話給我說這個案子可以投資，我
    擔任毅帆科技股份有限公司擔任負責人，我與蔡東奇是因為
    購買不動產認識的，我向他購買三、四間的辦公室這樣認識
    的，我買的有自用也有投資，這個房價在當時市場行情蠻有
    吸引力，如果再加上整修裝潢，利潤大概只有百分六、八的
    利潤而已，房屋有二十五年左右的時間」等語（見本院卷23
    5頁），是由該二名證人之證述，渠二人係因見系爭房地日
    後有轉售獲利之空間，始與丁○○合夥投資而向甲○○購買
    系爭房地。證人蔡東奇證稱系爭房地係由同事謝瑜介承接的
    之案件一節，亦與卷附之丁○○所提出之建物登記簿謄本最
    上方記載「列印時間：民國096年12月11日17時19分」、「
    本謄本係網路申領之電子謄本，由謝瑜介自行列印」字句相
    符（見本院卷254頁）；且96年12月18日不動產買賣契約書
    之買受人丁○○係由謝靜宇代理簽約（見本院卷59頁），是
    足認證人蔡東奇、謝靜宇所證述，系爭房地係由渠等與丁○
    ○三人所合夥投資，與事實相符，而可採信。又系爭房地先
    前向聯邦銀行後埔分行辦理貸款時，該銀行於95年間所評估
    之房地價值為4,438,704元，嗣系爭房地由丁○○向華南銀
    行中和分行辦理貸款時，該銀行於96年12月28日鑑估價值為
    4,499,980元，此有聯邦銀行後埔分行98年7月22日（98）聯
    銀後埔字第0088號函附估價資料、華南銀行中和分行98年7
    月16日98華中和字第0335號函附房地產鑑定表可憑（見本院
    卷175頁至177頁、171頁、172頁），而丁○○等以317萬元
    買入，再計入貸款期間之利息支出、日後丁○○等出賣房地
    時之仲介費用、繳納相關之稅捐等等，則丁○○等以317萬
    元購入，期能賺取數十萬元之利潤，亦與買賣房地交易之一
    般常情無扞挌之處，即難認係以不合理之低價購入，故被上
    訴人指摘丁○○以不合理低價購入，為共同侵權行為云云，
    即屬無據。是系爭房地初始既係由從事房屋仲介為業之蔡東
    奇所介紹（由該公司同事謝瑜介接入之案件），丁○○、蔡
    東奇、謝靜宇合夥投資購買，該三人僅為投資獲利之目的，
    且信賴地政機關之登記，審視建物登記簿謄本認系爭房地屬
    甲○○所有，進而投資買受，自難認丁○○有侵權行為之主
    觀意欲及客觀行為。
  (三)綜上，被上訴人既不能舉證證明丁○○有侵權行為，丁○○
    即不負損害賠償責任。故其依民法第184條第1項、第185條
    共同侵權行為之規定，先位聲明請求丁○○應將系爭房地於
    97年1月4日以買賣為登記原因之所有權移轉登記塗銷云云，
    為無理由，不應准許。丁○○既不負有塗銷系爭房地所有權
    登記之義務，則被上訴人再請求甲○○應將系爭房地之所有
    權，移轉登記予其所有云云，亦於法不合，均應駁回。另丁
    ○○係基於與甲○○間之買賣契約，以買賣為原因而取得系
    爭房地之所有權，亦已給付價金完畢，是其取得系爭房地之
    所有權，即非無法律上原因，與民法第179條不當得利之構
    成要件不合。是被上訴人再依民法第179條之規定，請求丁
    ○○應塗銷系爭房地之所有權登記後，由甲○○將系爭房地
    移轉登記予其所有云云，亦非正當【至甲○○僅係借名登記
    之名義上所有權人，未取得真正所有權人即被上訴人之同意
    ，擅自出賣系爭房地予他人，是否構成債務不履行、侵權行
    為或不當得利等問題，因非屬本院審理範疇，不予論述，併
    予敘明】。
九、按「債務人所為之有償行為，於行為時明知有損害於債權人
    之權利者，以受益人於受益時亦知其情事者為限，債權人得
    聲請法院撤銷之」，民法第244條第2項定有明文。本件被上
    訴人主張依民法第244條之規定，請求丁○○、甲○○於96
    年12月18日就系爭房地之買賣行為撤銷，並塗銷所有權移轉
    登記，甲○○再將系爭房地之所有權移轉登記予其所有云云
    ，惟查受益人丁○○係與友人蔡東奇、謝靜宇合夥投資購買
    系爭房地，僅為投資獲利，且信賴地政機關之登記，審視建
    物登記簿謄本認系爭房地屬甲○○所有，進而合夥投資買受
    ，且已付清買賣價金，並不成立侵權行為，業如前述，是並
    無積極證據足資證明受益人丁○○於取得系爭房地之所有權
    時，即明知債務人甲○○之出賣系爭房地（有償行為）係有
    損害於債權人即被上訴人之權利，即與民法第244條第2項之
    構成要件不合。是被上訴人依民法第244條之規定，備位聲
    明請求撤銷丁○○、甲○○間就系爭房地之買賣行為，並塗
    銷所有權移轉登記，甲○○再將系爭房地之所有權移轉登記
    予其所有云云，洵屬無據，亦不應准許。
十、綜上所述，被上訴人依民法第184條第1項、第185條、類推
    適用委任關係之規定，及依民法第549條第1項終止借名登記
    契約，並依民法第263條、第259條、第179條之規定，先位
    聲明請求丁○○應將系爭房地於97年1月4日以買賣為登記原
    因之所有權移轉登記塗銷；甲○○再將系爭房地之所有權，
    移轉登記予被上訴人所有云云，為無理由，不應准許。原審
    就此部分為上訴人敗訴之判決，於法不合，上訴意旨指摘原
    判決此部分不當，求予廢棄改判，為有理由，爰由本院予以
    廢棄，改判如主文第二項所示。另被上訴人於本院追加依民
    法第244條之規定，備位聲明請求丁○○、甲○○間於96年1
    2月18日就系爭房地之買賣行為撤銷，並塗銷所有權移轉登
    記；甲○○再將系爭房地之所有權移轉登記予被上訴人所有
    云云，亦無理由，此部分追加之訴，亦應併予駁回。
十一、本件事證已臻明確，兩造其餘攻擊防禦方法及立論之證據
      資料，均經本院審酌後，對判決結果不生影響，爰無庸逐
      一論述，併此敘明。
十二、據上論結，本件上訴人之上訴為有理由，被上訴人之追加
      之訴為無理由，依民事訴訟法第450條、第78條，判決如
      主文。
中    華    民    國    98    年    11    月    27    日
                  民事第十六庭
                      審判長法  官  王聖惠
                            法  官  謝碧莉
                            法  官  呂淑玲
正本係照原本作成。
被上訴人如不服本判決，應於收受送達後20日內向本院提出上訴
書狀，其未表明上訴理由者，應於提出上訴後20日內向本院補提
理由書狀（均須按他造當事人之人數附繕本）上訴時應提出委任
律師或具有律師資格之人之委任狀；委任有律師資格者，另應附
具律師資格證書及釋明委任人與受任人有民事訴訟法第466條之1
第1項但書或第2項（詳附註）所定關係之釋明文書影本。
中    華    民    國    98    年    11    月    27    日
                              書記官  明祖全
附註：
民事訴訟法第466條之1（第1項、第2項）：
對於第二審判決上訴，上訴人應委任律師為訴訟代理人。但上訴
人或其他法定代理人具有律師資格者，不在此限。
上訴人之配偶、三親等內之血親、二親等內之姻親，或上訴人為
法人、中央或地方機關時，其所屬專任人員具有律師資格並經法
院認為適當者，亦得為第三審訴訟代理人。

司法院資訊處製作；財團法人民間司法改革基金會備份。
